臺灣臺南地方法院民事判決　　　　　　　 94年度訴字第919號
原　　　告　戊○○
訴訟代理人　呂郁斌律師
被　　　告　甲○○
　　　　　　乙○○
　　　　　　丙○○○
共　　　同
訴訟代理人　張天良律師
被　　　告　丁○
上列當事人間請求返還不當得利事件， 經本院於94年11月16日言
詞辯論終結，判決如下：
    主      文
原告之訴及假執行之聲請均駁回。
訴訟費用由原告負擔。
    事　　　實
甲、原告方面：
一、聲明：求為判決（一）被告甲○○應給付原告新臺幣（下同
    ）197,442元、被告乙○○應給付原告262,080元、被告丁○
    應給付原告576,828元、被告丙○○○應給付原告324,072元
    ，及均自起訴狀繕本送達翌日起至清償日止，按週年利率百
    分之5計算之利息。（二）准供擔保宣告假執行。
二、陳述：
（一）緣坐落臺南縣永康市○○段（重測前為六甲頂段） 412地
      號土地為原告所有，鄰地同段589、592地號土地為被告丁○所有，同段593、587、588 地號土地則分別為被告丙○○○、甲○○、乙○○所有。兩造原以水溝為共同界址，
      惟民國86年間被告等人竟在屋後興建廠房，並踰越水溝界
      址而侵入占用原告412號土地， 之後臺南縣永康地政事務
      所，竟於86年間突然通知雙方實施地籍圖重測，且刻意迎
      合被告等人之房屋現狀而「創造」出一條全新界址，致被
      告等人無端多出數十平方公尺， 而原告之412地號土地則
      平白無故減少百餘平方公尺。
（二）86年間臺南縣永康地政事務所，係因地籍圖破損、比例尺
      變更而為重測，故該次重測只是彌補地籍圖破損，故應按
      原址重新描繪地籍線即可，不應像「土地重測」般更新變
      動原有界址。 又原告所有412地號土地與被告丙○○○、
　　　甲○○、 乙○○所有同段593、587、588地號土地於86年
  　　間，臺南縣永康地政事務所實施地籍圖重測，被告丙○○○、甲○○、乙○○到場指界時，故意為有利於己之指界
      而誤導地政人員為錯誤之地籍圖重測，是臺南縣永康地政
      事務所於86年間就兩造所有之土地所為之地籍圖重測，並
      不正確。
（三）按無法律上之原因而受利益，致他人受損害者，應返還其
      利益，民法第179條定有明文。 本件臺南縣永康地政事務
      所於86年間所為之土地重測，重測過程嚴重偏袒被告等人
      ，刻意創造出一條新界址，使兩造間之土地因而產生大幅
      面積變動，則被告等人所獲致之土地利益，係屬憑空而得
      之不當得利灼然至明，系爭土地目前公告地價每平方公尺
      為9,000元， 原告自得訴求被告等人返還相當於土地價值
      （公告現值加4成後每平方公尺為12,600元） 之不當得利
      ，分述如下：
  １、被告丁○部分：589地號土地重測前面積234平方公尺、重
      測後面積252.99平方公尺， 增加面積18.99平方公尺，此
      部分被告丁○應返還相當於土地價值之不當得利為239,27
      4元（其計算式為：12,600×18.99=239,274）； 592地號
      重測前面積255平方公尺、 重測後面積281.79平方公尺，
      增加面積26.79平方公尺， 被告丁○此部分應返還相當於
      土地價值之不當得利為337,554元（ 其計算式為：12,600
      ×26.79=337,554）。 是被告丁○應返還相當於土地價值
      之不當得利共計為576,828元（其計算式為：239,274＋33
      7,554＝576,828）。
  ２、被告丙○○○部分：593地號土地重測前面積244平方公尺
      、重測後面積281.72平方公尺， 增加面積25.72平方公尺
      。是被告丙○○○應返還相當於土地價值之不當得利為32
      4,072元（其計算式為：12,600×25.72＝324,072）。
  ３、被告甲○○部分：587地號土地重測前面積261平方公尺、
      重測後面積276.67平方公尺， 增加面積15.67平方公尺。
      是被告甲○○應返還相當於土地價值之不當得利為197,44
      2元（其計算式為：12,600×15.67＝197,442）。
  ４、被告乙○○部分：588地號土地重測前面積242平方公尺、
      重測後面積262.80平方公尺，增加面積20.8平方公尺。是
      被告乙○○應返還相當於土地價值之不當得利為 262,080
      元（其計算式為：12,600×20.8＝262,080）。
三、證據：提出地籍圖1紙、 土地所有權狀5紙、言詞辯論筆錄1
    份、 臺南縣永康地政事務所88年1月28日88所2字第00533號
    函1份， 並聲證訊問證人楊進卿及調取臺南縣永康地政事務
    所86年間辦理地籍圖重測之相關資料暨向臺南縣永康地政事
    務所或土地測量局調取86年間實施土地重測後通知原告之資
    料。
乙、被告部分：
壹、被告丙○○○、甲○○、乙○○部分：
一、聲明：請求判決駁回原告之訴。
二、陳述：
（一）被告等人所有之土地增加，係因地政機關依法辦理地籍圖
      重測所致，於法有據，非「無法律上之原因而受利益」。
      且地政機關重測之結果，已依法公告，原告亦未於法定期
      間內提出異議而確定，另臺南縣永康地政事務所實施地籍
      圖重測時，被告等人並無故為錯誤指界而誤導地政人員之
      行為。
（二）地籍圖重測之原因，係因日據時代所留下之地籍圖難免有
      錯誤、破損，且日據時代之複丈技術及複丈儀器均不如現
      代，又地籍圖之比例亦應變更，為使各土地所有權人之土
      地面積與位置正確而為之行政措施，重測後之位置與面積
      ，始屬正確之位置及面積，被告等人更無「不當得利」可
      言。
（三）又被告等人所增加之土地面積，係就同一區域內之全部土
      地實施重測所致，非僅針對兩造之土地為重測，重測後減
      少土地面積之人，除原告之外，尚有多人，原告不得謂被
      告等人所增加之土地面積係由原告所減少之土地而來，原
      告土地面積之減少，與被告等人土地面積之增加，並無相
      當因果關係。
貳、被告丁○部分：
一、聲明：請求判決駁回原告之訴。
二、陳述：86年臺南縣永康地政事務所實施土地重測時，曾通知
    被告等人至現場指界，其等所為之指界係正確之界址，土地
    重測後，其所有589、592地號土地之面積，才是正確之土地
    面積。
丙、本院依職權函請臺南縣永康地政事務所查詢86年間臺南縣永
    康地政事務所86年間辦理地籍圖重測之範圍、土地筆數、面
    積、依據等相關資料及調取臺灣高等法院臺南分院88年度上
    字第454號拆屋還地事件民事卷宗。
    理　　由
一、本件原告起訴主張：緣坐落臺南縣永康市○○段（重測前為
    六甲頂段）412地號土地為原告所有， 鄰地同段589、592地
    號土地為被告丁○所有， 同段593、587、588地號土地則分
    別為被告丙○○○、甲○○、乙○○所有。86年間臺南縣永
    康地政事務所，實施地籍圖重測，因被告丙○○○、甲○○
    、乙○○到場指界時，故意為有利於己之指界而誤導地政人
    員為錯誤之地籍圖重測，致被告等人之土地無端多出數十平
    方公尺， 而原告之412地號土地則平白無故減少百餘平方公
    尺，被告等人因地籍圖重測所增加之面積，顯係無法律上之
    原因而憑空所得，爰依不當得利之法律關係，請求被告等人
    返還相當於土地價值（公告現值加4成）之不當得利等語。
二、被告丙○○○、甲○○、乙○○則以：被告等人所有之土地
    增加，係因地政機關依法辦理地籍圖重測所致，於法有據，
    非無法律上之原因而受利益，又地籍圖重測係為使各土地所
    有權人之土地面積與位置正確而為之行政措施，重測後之位
    置與面積，始屬正確之位置及面積，且臺南縣永康地政事務
    所實施地籍圖重測時，被告等人並無故為錯誤指界而誤導地
    政人員之行為。又被告等人所增加之土地面積，係就同一區
    域內之全部土地實施重測所致，非僅針對兩造之土地為重測
    ，原告土地面積之減少，與被告等人土地面積之增加，並無
    相當因果關係等語，資為抗辯。被告丁○則以：86年臺南縣
    永康地政事務所實施土地重測時被告等人至現場所為指界，
    係屬正確之界址，土地重測後，其所有589、592地號土地之
    面積，才是正確之土地面積等語，資為抗辯。
三、兩造不爭執之事實：
（一）原告為臺南縣永康市○○段（重測前為六甲頂段） 412地
      號土地之所有權人、被告丁○為同段589、592地號土地之
      所有權人、 被告丙○○○為同段593地號土地之土所有權
      人、被告甲○○為同段587號土地之所有權人、 被告乙○○則為同段588地號土地之所有權人。
（二）上開587、588、589、592、593 等地號土地重測後增加面
      積分別為15.67、20.8、18.99、26.79、25.72平方公尺。
四、得心證之理由：
    本件應審究者厥為：（一）被告等人上開地號土地於86年間
    因地籍圖重測而增加之面積，是否無法律上之原因？（二）
    被告等人上開地號土地於86年間因地籍圖重測而增加之面積
    ，是否致被告上開412地號土地之面積減少？經查：
（一）按無法律上之原因而受利益，致他人受損害者，應返還其
      利益。雖有法律上之原因，而其後已不存在者，亦同，民
      法第179條定有明文。次按民法第179條規定不當得利之成
      立要件，必須無法律上之原因而受利益，致他人受損害，
      且該受利益與受損害之間應有因果關係存在（最高法院85
      年台上字第2656號、89台上字第288判決參照）。 是不當
　　　得利請求權之成立要件為（１）受利益。（２）致他人受
      損害。（３）無法律上之原因。 又按依土地法第46條之1
      至第46條之3之規定所為地籍圖重測， 純為地政機關基於
      職權提供土地測量技術上之服務，將人民原有土地所有權
      範圍，利用地籍調查及測量等方法，將其完整正確反映於
      地籍圖，初無增減人民私權之效力（司法院大法官會議釋
      字第374號解釋參照）。
（二）查本件兩造所有之上開地號土地，臺南縣永康地政事務所
      係據臺灣省政府85年3月12日85府地測字第147407號 函核
      定之地籍圖重測地區範圍， 於86年間依土地法第46條之1
      ，即因已辦地籍測量之地區，因地籍原圖破損、滅失、比
      例尺變更或其他重大原因，重新實施地籍測量之事實，為
      兩造所不爭執，並有臺南縣永康地政事務所94年10月12日
      94所測量字第0940011832號函及 函覆之臺灣省政府85年3
      月12日85府地測字第147407號 函1份與86年度各縣市政府
      辦理地籍圖重測地區一覽表1紙附卷（ 見本院卷第80頁至
      第88頁）可稽。證人即臺南縣永康地政事務所課長楊進卿
      於94年10月14日本院準備程序期日復到庭結證：上開地號
      土地於86年間實施地籍圖重測，是因為先前之地籍圖係日
      據時代之地籍圖，因為折舊、破損、伸縮等原因，與原先
      土地所有權之範圍不符，且與現代衛星定位有差距，故而
      為地籍圖之重測，又地籍圖重測之目的除在將舊地籍圖錯
      誤部分更正為正確外，另係為配合現代衛星電腦系統等語
      （見本院卷第72頁、第74頁）。再依前揭司法院大法官會
      議釋字第374號之解釋，可知臺南縣永康地政事務所於86
      年間實施地籍圖重測之目的，係因日據時代之地籍圖因破
      損、滅失、比例尺變更等原因，可能與土地所有權之實際
      範圍不符，故而，地政機關基於職權提供土地測量技術上
      之服務，將人民原有土地所有權範圍，利用地籍調查及測
      量等方法，將其完整正確反映於地籍圖。
（三）次按重新實施地籍測量之結果，應予公告，其期間為30日
      。土地所有權人認為前項測量結果有錯誤，除未依前條之
      規定設立界標或到場指界者外，得於公告期間內，向該管
      地政機關繳納複丈費，聲請複丈。經複丈者，不得再聲請
      複丈。逾公告期間未經聲請複丈，或複丈結果無誤或經更
      正者，地政機關應即據以辦理土地標示變更登記，土地法
      第46條之3定有明文。 查本件兩造所有之上開地號土地，
      臺南縣永康地政事務所於86年間依土地法第46條之1、 第
      46條之2重新為地籍測量後，該所並依土地法第46條之3之
      規定公告並為土地標示變更登記， 其中被告丁○所有592
      地號土地（重測前為六甲頂段81之131地號）， 於86年11
      月24日， 面積由255平方公尺變更登記為281.79平方公尺
      ，被告丁○所有589地號土地（重測前為六甲頂段81之130
      地號），於86年9月4日， 面積由234平方公尺變更登記為
      252.99平方公尺， 被告丙○○○所有593地號土地（重測
      前為六甲頂段81之132地號），於86年8月19日，面積由24
      4平方公尺變更登記為269.72平方公尺， 被告甲○○所有
      587地號土地（重測前為六甲頂段81之128地號），於86年
      7月24日，面積由261平方公尺變更登記為276.67平方公尺
      ，被告乙○○所有588地號土地（重測前為六甲頂段81之1
      29地號），於86年5月15日，面積由242平方公尺變更登記
      為262.80平方公尺，有前開臺南縣永康地政事務所94年10
      月12日94所測量字第0940011832號函1份 及被告等人之土
      地所有權狀5紙存卷（見本院卷第7頁至第11頁）可按。是
      被告等人所有上開土地面積之增加，係因臺南縣永康地政
      事務依法辦理地籍圖重測後，依測量成果公告確定後，依
      土地法第46條之3辦理土地標示變更登記所致， 則被告等
      人受有土地面積增加之利益，即難謂無法律上原因。
（四）再按重新實施地籍測量時，土地所有權人應於地政機關通
      知之限期內，自行設立界標，並到場指界。逾期不設立界
      標或到場指界者，得依左列順序逕行施測：一鄰地界址。
      二現使用人之指界。三參照舊地籍圖。四地方習慣；土地
      所有權人未到場指界，或雖到場而不指界者，應依土地法
      第46條之2第1項各款之規定逕行施測；以參照舊地籍圖逕
      行施測者，應參照舊地籍圖及其他可靠資料所示之坵塊形
      狀及關係位置，實地指定界址，設立界標，予以測量，土
      地法第46條之2及87年4月3日修正前土地法第46條之1至第
      46 條之3執行要點第5條、第6條（現已修正為第6條、第7
      條）分別定有明文。查本件兩造間之所有上開地號土地，
      於 86年間係依上開土地法第46條之2之規定辦理地籍圖重
      測乙節，已據前開臺南縣永康地政事務所94年10月12日94
      所測量字第0940011832號函敘甚明。又兩造所有上開地號
      土地，於86年間實施地籍圖重測時，被告丙○○○、甲○○、乙○○曾分別到場指界，另原告及被告丁○則均未曾
      到場指界乙節，業據證人楊進卿證述在卷（見本院卷第74
      頁）， 並有臺南縣永康地政事務所94年8月24日94所測量
      字第0940010190號 函檢送之地籍圖重測地籍調查表5紙存
      卷（見本院卷第39頁至第44頁）足憑。依前揭說明，重新
      實施地籍測量時，土地所有權人均未到場指界者，地政機
      關即應依土地法第46條之2第1項各款之規定逕行施測，即
      可依鄰地界址、現使用人之指界、參照舊地籍圖及地方習
      慣逕行施測，另如以參照舊地籍圖逕行施測者，應參照舊
      地籍圖及其他可靠資料所示之坵塊形狀及關係位置，實地
      指定界址，設立界標，予以測量。 本件原告所有412地號
      土地與被告丁○所有589、592地號土地既未經兩造到場指
      界，地政機關依法即應依鄰地界址、現使用人之指界、參
      照舊地籍圖及地方習慣逕行施測，至被告丙○○○、甲○○、乙○○到場所為之指界，原告又未能舉證證明其等有
      誤導地政人員實施測量之情，原告復未在重測結果公告期
      間，曾就被告丙○○○、甲○○、乙○○之指界及重測後
      面積之減少提出異議， 此參原告於94年9月14日之民事準
      備書狀明確載稱：其當年雖不理解重測內容，而未於公告
      期間提出異議等語（見本院卷第50頁）可資憑認，嗣原告
      更於87年1月22日，以其所指被告丙○○○等3人故意指界
      錯誤而為之86年間地籍圖重測後之86年7月28日 臺南縣永
      康地政事務所地籍圖謄本，訴請被告等人拆屋還地乙情，
      業據本院依職權調閱臺灣高等法院臺南分院88年度上字第
      454號拆屋還地事件民事卷宗查明屬實。 是原告主張：86
      年間臺南縣永康地政事務所，就兩造所有上開地號土地所
      為之地籍圖重測，因被告等人指界時故意誤導地政人員，
      故該重測之結果並不正確云云，應屬無據。
（五）又臺南縣永康地政事務所於86年間辦理地籍圖重測之範圍
      ，包括重測前永康市○○○段、鹽行段，重測後整編為永
      康市○○段、頂中段、頂南段、頂安段、頂溪段、頂西段
      ，重測土地之筆數高達6690筆， 面積則高達192.8公頃，
      重測區址係以天然界或道路（縣市○○○道、水溝）及都
      市○○道路為界，形成一局部區域辦理乙情，亦有前開臺
      南縣永康地政事務所94年10月12日94所測量字第09400118
      32號函 及函覆之86年度臺南縣永康市地籍圖重測範圍圖1
      紙在卷（見本院卷第80頁、第90頁）足憑，並據證人楊進
      卿結證明確（見本院卷第72頁），且觀之卷附原告所提出
      之地籍圖（見本院卷第6頁），與原告所有412地號土地右
      側呈一直線相鄰之土地， 除被告4人之土地外，尚有同段
      612、566、565、563等4筆土地，且同段612地號（重測前
      為六甲頂段81之133）土地於地籍圖重測後， 面積亦由原
      先之391平方公尺增加為462.54平方公尺， 有土地登記謄
      本1紙附卷（見本院卷第93頁）可考， 且臺南縣永康地政
      事務所，於86年間辦理地籍圖重測之範圍，又非僅針對兩
      造之土地進行重測而已， 尚包括與被告所有412地號土地
      四鄰之土地，且礙於日據時代與現今測量儀器精確度之差
      異，重測前後，所有人之土地面積增損，非僅一、二端，
      原告僅執右側直線毗鄰之兩造土地，認被告等人土地面積
      因地籍圖重測而增加，即遽認兩造間土地面積增損，兩者
      間有因果關係，亦無足採。
（六）末按地籍圖重測，應依下列程序辦理：一劃定重測地區。
      二地籍調查。三地籍測量。四成果檢查。五異動整理及造
      冊。六繪製公告圖。七公告通知。八異議處理。九土地標
      示變更登記。十複（繪）製地籍圖， 87年2月11日修正前
      地籍測量實施規則第204條第1項（現為第185條第1項），
      定有明文。再參以前揭土地法第46條之1至第46條之3、修
      正前土地法第46條之1至第46條之3執行要點第5條、第6條
      （現已修正為第6條、第7條）之規定，以及地籍圖重測之
      目的，係地政機關基於職權提供土地測量技術上之服務，
      將人民原有土地所有權範圍，利用地籍調查及測量等方法
      ，將其完整正確反映於地籍圖，且地籍圖重測結果公告確
      定後，地政機關依法尚應辦理土地標示變更登記等情，足
      知地政機關辦理地籍圖重測，非僅為彌補地籍圖破損，而
      按原址重新描繪地籍線即可。是原告主張：86年間臺南縣
      永康地政事務所，係因地籍圖破損、比例尺變更而為重測
      ，故該次重測只是彌補地籍圖破損，故應按原址重新描繪
    　地籍線即可，不應像「土地重測」般更新變動原有界址云
      云，亦屬無據。
五、綜上所述，被告等人所有上開土地面積之增加，係因臺南縣
    永康地政事務依法辦理地籍圖重測後，依測量成果公告確定
    後， 依土地法第46條之3辦理土地標示變更登記所致，被告
    等人受有土地面積增加之利益，難謂無法律上原因；又臺南
　　縣永康地政事務所，於86年間辦理地籍圖重測之範圍，包括
  　重測前永康市○○○段、鹽行段，重測後整編為永康市○○
    段、頂中段、頂南段、頂安段、頂溪段、頂西段，重測土地
    之筆數高達6690筆， 面積則高達192.8公頃，非僅針對兩造
　  之土地進行重測而已， 尚包括與被告所有412地號土地四鄰
    之土地在內，亦難認兩造間土地面積之增損具有因果關係。
    是依前揭說明，難認符合不當得利之構成要件。從而，原告
    依不當得利之法律關係，請求被告等人返還因地籍圖重測所
    增加相當於土地價值之不當得利，為無理由，應予駁回。
六、原告陳明願供擔保，聲請宣告假執行，因其本案訴訟已經敗
    訴判決，其假執行聲請，失所附麗，應併予駁回。
七、又本件判決結果已臻為明確，兩造其餘攻擊防禦方法，經本
    院斟酌後，認對於判決結果已不生影響，爰不逐一論述，併
    予敘明。
八、據上論結，本件原告之訴為無理由，依民事訴訟法第78條，
    判決如主文。
中　　華　　民　　國　　94　　年　　11　　月　　30　　日
                        臺灣臺南地方法院民事第四庭
                            審判長法  官  高榮宏
                                  法  官  童來好
                                  法  官  陳金虎
以上為正本係照原本作成。
如對本判決上訴，須於判決送達後20日內向本院提出上訴狀（須
附繕本）。
中　　華　　民　　國　　94　　年　　12　　月　　1 　　日
                                  書記官  謝文心
